臺灣桃園地方法院刑事判決
110年度簡上字第527號
上  訴  人  臺灣桃園地方檢察署檢察官
被      告  許文斌



                   （現於法務部○○○○○○○○○○○執   行中）
上列上訴人因被告違反洗錢防制法等案件，不服本院刑事庭110
年度簡字第146號，民國110年9月11日第一審刑事簡易判決（起
訴案號：109年度偵字第21073號），及移送併辦（110年度偵字
第24632號），提起上訴，本院合議庭為第二審判決如下：
    主  文
原判決撤銷。
許文斌幫助犯洗錢防制法第十四條第一項之洗錢罪，處有期徒刑
貳月，併科罰金新臺幣貳萬元，罰金如易服勞役，以新臺幣壹仟
元折算壹日。 
    事  實
許文斌可預見將金融機構帳戶（含存摺、金融卡、密碼等物）提供他人，可能供詐騙集團將詐欺犯罪所得款項匯入，並藉此達到掩飾詐欺犯罪所得去向之目的，仍基於幫助他人詐欺取財、掩飾詐欺犯罪所得去向之洗錢不確定故意，於民國109 年2 月27日前某日，將其所開立之中華郵政股份有限公司大溪郵局帳戶（局號：0000000、帳號：0000000，下稱大溪郵局帳戶）之存摺、金融卡、密碼，交予成年友人「張嘉宏」使用，藉此幫助「張嘉宏」與其所屬之詐欺集團（下稱本案詐欺集團）成員達到向他人詐取財物之目的。嗣本案詐欺集團所屬成年成員取得上開大溪郵局之存摺、金融卡及密碼後，即基於意圖為自己不法所有之犯意聯絡，於109年2月27日21時24分許，由某成員撥打電話予廖聖裕，自稱為露天拍賣賣家，向廖聖裕佯稱：因員工操作訂單誤將廖聖裕加入高級會員，致將每月扣款新臺幣（以下同）5,000元，應迅向銀行取消付費設定云云，廖聖裕旋即接獲假稱為永豐銀行人員之來電，廖聖裕不疑有他而陷於錯誤，依指示使用永豐銀行APP操作，遂於同日20時2分、20時5分分別匯入49,985元、49,985元（不含手續費15元）至許文斌開立之大溪郵局帳戶，旋遭本案詐欺集團成員提領一空，許文斌提供上開大溪郵局帳戶予本案詐欺集團成員使用之行為，併已掩飾上述合計99,970元詐欺犯罪所得之去向。
    理  由
一、訊據被告許文斌雖坦承幫助詐欺取財，惟仍否認有何幫助洗
    錢犯行，辯稱：我朋友「張嘉宏」當時只跟我講因博奕要使
    用帳戶，並說好一個月會給我5,000元，我不知道為什麼會
    涉及洗錢云云。
二、本院查：
  ㈠被告所開立之上開大溪郵局帳戶，為本案詐欺集團成員使用
    ，並於被害人廖聖裕匯入遭詐騙款項後，旋遭本案詐欺集團
    成員提領一空等事實，已據證人廖聖裕於警詢時證述綦詳，
    復有廖聖裕提供之APP轉帳明細截圖照片、上開大溪郵局帳
    戶開戶、交易明細等件附卷可資佐證，是前開事實，堪可認
    定。
  ㈡按刑法上故意，分直接故意（確定故意）與間接故意（不確
    定故意），行為人對於構成犯罪之事實，明知並有意使其發
    生者，為直接故意；行為人對於構成犯罪事實，預見其發生
    而其發生並不違背其本意者，為間接故意。又間接故意與有
    認識過失之區別，在於二者對構成犯罪事實，雖均預見其能
    發生，但前者對其發生，並不違背其本意，後者則確信其不
    發生。且幫助犯成立，以行為人主觀上認識被幫助者，正欲
    從事犯罪或係正在從事犯罪，且該犯罪有既遂可能，而其行
    為足以幫助他人實現構成要件者，即具有幫助故意；而存款
    帳戶之金融卡及密碼，僅係供使用人作為存款、提款、匯款
    或轉帳之工具，一般人在正常情況下，均得自行向銀行申請
    開立存款帳戶，而領取帳戶金融卡使用，並無任何特定身分
    之限制，苟非意在將該存款帳戶作為犯罪之不法目的或掩飾
    真實身分，實無蒐集他人存款帳戶金融卡及提款密碼之必要
    。況且近年來不法份子利用人頭帳戶實行詐欺取財等財產犯
    罪案件層出不窮，業已廣為平面或電子媒體、政府機構多方
    宣導、披載，提醒一般民眾勿因一時失慮而誤蹈法網，輕易
    交付自己名義申辦之金融帳戶予他人，反成為協助他人犯罪
    之工具，是依一般人之社會生活經驗，若見他人不以自己名
    義申請開戶，反而出價蒐購或以其他方式向他人蒐集金融機
    構帳戶為不明用途使用或流通，衡情對於該等帳戶極可能供
    作不法目的使用，當有合理之預見。查被告既自承與「張嘉
    宏」約定，以5,000元之代價將大溪郵局帳戶交付「張嘉宏
    」使用，非不能預見「張嘉宏」許以金錢向其取得帳戶使用
    ，該帳戶或許可能被「張嘉宏」用來作為詐欺取財等非法用
    途，詎被告貪圖小利甘冒上開風險，將大溪郵局帳戶之存摺
    、金融卡、密碼等，交付「張嘉宏」使用，足知其具有容認
    他人將前開金融機構帳戶作為詐欺取財之匯款指定帳戶使用
    之幫助詐欺取財之不確定故意甚明。
  ㈢查刑法第339條詐欺取財罪屬洗錢防制法第3條第2款明訂之洗
    錢行為前置犯罪（即同法第2條所稱之特定犯罪），被告將
    大溪郵局帳戶之存摺、金融卡及密碼交付他人後，上開帳戶
    之實際控制權即由取得金融卡及密碼之人享有，被告非但不
    能控制匯（存）入金錢至其帳戶之對象、金錢來源，匯（存
    ）入金錢將遭何人提領、去向何處，被告更已無從置喙，則
    依本案詐騙手法觀之，被害人依本案詐欺集團成員指示將金
    錢匯入被告所開立之大溪郵局帳戶內，旋由本案詐欺集團成
    員持金融卡、密碼提領一空，去向不明，可見取得、使用被
    告提供之大溪郵局帳戶施詐、取得詐欺所得，除係本案詐欺
    集團遂行詐欺取財行為之犯罪手段外，亦因被告提供上開帳
    戶與本案詐欺集團使用之結果，同時掩飾了本案詐欺犯罪所
    得去向，本院基於同前㈡所敘理由，認被告將大溪郵局帳戶
    之存摺、金融卡、密碼交付他人使用時，非不能預見詐欺集
    團成員可能利用該帳戶使詐欺犯罪所得款項匯入，併藉由使
    用金融卡、密碼任意提領而達到掩飾詐欺犯罪所得去向之目
    的，是被告同有幫助洗錢不確定故意亦明。
  ㈣綜上所述，本件事證明確，被告上開幫助詐欺取財、洗錢犯
    行，均堪認定。
三、論罪：
  ㈠按洗錢防制法第2條所稱之「洗錢」行為，係指：一、意圖掩
    飾或隱匿特定犯罪所得來源，或使他人逃避刑事追訴，而移
    轉或變更特定犯罪所得；二、掩飾或隱匿特定犯罪所得之本
    質、來源、去向、所在、所有權、處分權或其他權益者；三
    、收受、持有或使用他人之特定犯罪所得。而洗錢防制法之
    立法目的，在於防範及制止因犯第3條所列之特定犯罪而取
    得或變得之財物或財產上利益及其之孳息，藉由包含處置（
    即將特定犯罪所得直接予以移轉或變更）、分層化（即以迂
    迴層轉、化整為零之多層化包裝方式，掩飾或隱匿特定犯罪
    所得）及整合（即收受、持有或使用他人之特定犯罪所得，
    使之回流至正常金融體系，而得以合法利用享受）等各階段
    之洗錢行為，使其形式上轉換成為合法來源，以掩飾或切斷
    特定犯罪所得與犯罪之關聯性，而藉以逃避追訴、處罰。參
    酌洗錢防制法第3條、第4條第2項立法說明：「洗錢犯罪之
    處罰，其有關前置犯罪之聯結，並非洗錢犯罪之成立要件，
    僅係對於違法、不合理之金流流動起訴洗錢犯罪，作不法原
    因之聯結」、「洗錢犯罪以特定犯罪為前置要件，主要著眼
    於對不法金流軌跡之追查，合理建構其追訴基礎，與前置之
    特定犯罪成立與否，或是否有罪判決無關」等旨，一般洗錢
    罪與特定犯罪係不同構成要件之犯罪，各別行為是否該當於
    一般洗錢罪或特定犯罪，應分別獨立判斷，特定犯罪僅係洗
    錢行為之「不法原因聯結」，即特定犯罪之「存在」及「利
    得」，僅係一般洗錢罪得以遂行之情狀，而非該罪之構成要
    件行為。特定犯罪之既遂與否和洗錢行為之實行間，不具有
    時間先後之必然性，只要行為人實行洗錢行為，在後續因果
    歷程中可以實現掩飾、隱匿特定犯罪所得之效果，即得以成
    立一般洗錢罪，並不以「特定犯罪已發生」或「特定犯罪所
    得已產生」為必要（最高法院108年度台上大字第3101號刑
    事刑事大法庭裁定意旨參照）。
  ㈡再按刑法第30條之幫助犯，係以行為人主觀上有幫助故意，
    客觀上有幫助行為，即對於犯罪與正犯有共同認識，而以幫
    助意思，對於正犯資以助力，但未參與實行犯罪之行為者而
    言。幫助犯之故意，除需有認識其行為足以幫助他人實現故
    意不法構成要件之「幫助故意」外，尚需具備幫助他人實現
    該特定不法構成要件之「幫助既遂故意」，惟行為人只要概
    略認識該特定犯罪之不法內涵即可，無庸過於瞭解正犯行為
    之細節或具體內容。此即學理上所謂幫助犯之「雙重故意」
    。本件被告將上開大溪郵局帳戶之存摺、金融卡及密碼交付
    與本案詐欺集團成員供作詐騙被害人財物之用，嗣本案詐欺
    集團成員實行如事實欄所示之詐欺取財罪後，為掩飾、隱匿
    其犯罪所得財物之去向及所在，而令被害人將款項轉入被告
    所開立之大溪郵局帳戶，由本案詐欺集團成員前往提領犯罪
    所得款項得手，因而產生遮斷金流以逃避國家追訴、處罰之
    效果，被告所為，顯係基於幫助他人詐取財物、洗錢之犯意
    所為，屬詐欺取財罪、洗錢罪構成要件以外之行為，應論以
    詐欺取財罪、洗錢罪之幫助犯。
  ㈢核被告所為，係犯刑法第30條第1項前段、第339條第1項之幫
    助詐欺取財，及刑法第30條第1項前段、洗錢防制法第14條
    第1項之幫助洗錢罪。
  ㈣被告以一行為犯前開2罪，為想像競合犯，應依刑法第55條規
    定從一重以幫助洗錢罪處斷。
  ㈤被告所犯幫助洗錢罪部分，固未據檢察官起訴（雖起訴書犯
    罪事實欄載有「竟仍以縱使有人利用其金融帳戶實施詐欺取
    財犯行，亦不違背其本意之幫助詐欺及『洗錢』犯意」等文字
    ，然除此之外，未載有任何有關洗錢罪之構成要件事實，應
    認幫助洗錢罪部分未據起訴），惟因與已起訴之幫助詐欺取
    財犯行具裁判上一罪關係，為起訴效力所及，本院自得併予
    審理。另移送併案審理部分（109年度偵字第24632號），與
    起訴之犯罪事實同一，本院自當併予審理。
  ㈥被告基於幫助之犯意而提供上開大溪郵局帳戶之存摺、金融
    卡及密碼，為幫助犯，爰依刑法第30條第2項之規定，按正
    犯之刑減輕之。
四、撤銷改判之理由及本院量刑之依據：
  ㈠原審就被告犯幫助詐欺取財犯行事證明確，予以論罪科刑，
    原非無見。惟被告提供大溪郵局帳戶之存摺、金融卡及密碼
    供本案詐欺集團成員使用，同有幫助洗錢之不確定故意，已
    詳如前述，原審未併予審酌有裁判上一罪關係之幫助洗錢部
    分犯行，自有違誤。檢察官執此提起上訴，為有理由，應由
    本院依法予以撤銷改判。
  ㈡爰審酌被告交付金融帳戶予詐欺集團使用，助長詐騙財產犯
    罪之風氣，造成無辜民眾受騙而受有金錢損失，實為當今社
    會詐財事件發生之根源，並擾亂金融交易往來秩序及社會正
    常交易安全甚鉅，且亦因被告之行為，掩飾了犯罪所得之去
    向，復致使執法人員難以追查正犯之真實身分，兼衡本案被
    害人遭詐騙數額，暨被告智識程度、家庭狀況及犯後態度等
    一切情狀，量處如主文所示之刑，並諭知罰金易服勞役之折
    算標準。
五、不予沒收之說明：
    查被告既已將上開大溪郵局帳戶之存摺、金融卡及密碼交付
    本案詐欺集團成員使用，且被害人所匯入之遭詐騙款項業經
    提領一空，卷內除無證據證明匯入、提領出之詐欺犯罪所得
    屬於被告外，亦乏被告已自該詐欺集團處獲有出借帳戶使用
    之代價（即犯罪所得）之事證（參本院審易卷第42頁、易字
    卷第47頁、簡上卷第67頁），爰無依洗錢防制法第18條第1
    項規定沒收洗錢罪之標的（即掩飾之特定犯罪所得財物）或
    依刑法第38條之1第1項前段宣告沒收犯罪所得之餘地。
據上論斷，應依刑事訴訟法第455條之1第1項、第3項、第369條
第1項前段、第364條、第299條第1項前段，洗錢防制法第14條第
1項，刑法第11條、第30條第1項前段、第2項、第339條第1項、
第55條、第42條第3項前段，刑法施行法第1條之1第1項，判決如
主文。
本案經檢察官鄭朝光提起公訴，檢察官王碩志移送併辦，檢察官
林欣怡到庭執行職務。
中　　華　　民　　國　　111 　年　　1 　　月　　21　　日
                  刑事第八庭  審判長法  官  許雅婷  
                                    法  官  郭書綺
                                    法  官  葉作航
以上正本證明與原本無異。
不得上訴。
      　　　　　　　　　　　　　　　書記官　蔡紫凌
中　　華　　民　　國　　111 　年　　1 　　月　　22　　日
附錄本案論罪科刑法條全文：
洗錢防制法第2條
本法所稱洗錢，指下列行為：
一、意圖掩飾或隱匿特定犯罪所得來源，或使他人逃避刑事追訴
    ，而移轉或變更特定犯罪所得。
二、掩飾或隱匿特定犯罪所得之本質、來源、去向、所在、所有
    權、處分權或其他權益者。
三、收受、持有或使用他人之特定犯罪所得。

洗錢防制法第14條
有第二條各款所列洗錢行為者，處7 年以下有期徒刑，併科新臺
幣5 百萬元以下罰金。
前項之未遂犯罰之。
前二項情形，不得科以超過其特定犯罪所定最重本刑之刑。

中華民國刑法第339條
意圖為自己或第三人不法之所有，以詐術使人將本人或第三人之
物交付者，處5 年以下有期徒刑、拘役或科或併科50萬元以下罰
金。
以前項方法得財產上不法之利益或使第三人得之者，亦同。
前二項之未遂犯罰之。